【裁判字號】    90,上訴,1294
【裁判日期】    901130
【裁判案由】    山坡地保育利用條例
【裁判全文】
臺灣高等法院刑事判決                            九十年度上訴字第一二九四號
    上  訴  人  臺灣板橋地方法院檢察署檢察官
    被      告  己○○
右上訴人，因被告違反山坡地保育利用條例案件，不服台灣板橋地方法院八十九年度
訴字第十八號，中華民國八十九年十一月二十三日第一審判決（起訴案號：台灣板橋
地方法院檢察署八十八年度偵字第一三三六六號）提起上訴，本院判決如左：
    主  文
原判決撤銷。
己○○連續違反在他人山坡地內，不得占用之規定，累犯，處有期徒刑拾月。
    事  實
一、己○○前曾因詐欺案件，經本院判處有期徒刑五月確定，並於民國八十五年八月
    十四日執行完畢。其自八十六年七、八月間受大台北新環保股份有限公司（下稱
    大台北公司）之託，代為管理該公司所有坐落臺北縣三峽鎮○○○○段七十八之
    十七地號土地。其明知丙○○所有坐落同地段之九十六之五地號土地暨相鄰未登
    記之國有土地及林清木等六十二人所共有坐落同地段之九十六之六地號土地，均
業經行政院核定臺灣省政府公告為山坡地保育利用條例所定之山坡地，不得擅自
    墾殖、占用，或有山坡地保育利用條例第九條第一款至第九款所列之行為。其未
    經前開私有土地之所有人及國有財產局同意，竟於八十七年六月間，意圖為大台
    北公司不法之利益，並基於概括犯意，先指示不知情之不詳姓名之工作人員，在
    前揭之九十六之六土地上開挖如附表二所示道路以與相鄰之七十八之十七號土地
    相通，再多次在如附表一所示九十六之五地號土地暨地相鄰之未登錄國有土地及
    九十六之六地號土地上，棄置土石而占用。嗣於八十八年一月間，始為前開九十
    六之六地號土地之地主丁○○、乙○○等知悉上情。
二、案經被害人丙○○、丁○○、及乙○○等六十二人訴請台灣板橋地方法院檢察署
    檢察官偵查起訴。
    理  由
一、訊據被告己○○矢口否認有何違反山坡地保育利用條例之犯行，辯稱：伊僅是負
    責仲介他人購買大台北公司所有坐落臺北縣三峽鎮○○○○段七十八、七十八之
    一、七十八之十七三筆地號之土地，並辦理上開土地之申請許可開發為廢棄物掩
    埋場之手續，非七十八之十七土地之管理人，況伊並未指示不知名之工作人員在
    與七十八之十八土地相鄰之九十六之六土地上開挖道地以與上述七十八之十七土
    地相通，亦未指示他人在九十六之六、九十六之五土地上棄置土石，因伊好意與
    告訴人林火木、丁○○等人協商，並同意如果買賣契約成立，就在七十八之十七
    土地及九十六之六土地間作擋土牆，伊有於協調書上簽名，但伊認為九十六之六
    土地並非伊侵占開挖，故公證時改簽切結書，言明只作擋土牆並將上開協調書作
    廢云云。經查：
  (一)前揭九十六之五土地係告訴人丙○○所有，九十六之六土地係告訴人林清木等共
    有人所共有，而九十六之五、九十六之六土地均係政府公告之山坡地等情，此有
    土地登記謄本在卷（見偵查卷第三至二十二頁）。又附表一所示之未登錄地，依
    國有財產法第二條第二項：「凡不屬於私有或地方所有之財產，除法律另有規定
    外，均應視為國有財產」之規定，應屬國有財產。
  (二)九十六之六土地係與七十八之十七土地相鄰乙節，業據告訴人乙○○、丁○○陳
    明在卷（詳見偵查卷第七十六頁），並有地籍圖一紙在卷（見偵查卷第七十九頁
    ）。
  (三)檢察官於八十八年八月三十日前往現場履勘，認九十六之六土地有部分遭開挖成
    道路，且九十六之五、九十六之六土地有邊地流失，部份樹林傾倒，山坡地已遭
    破壞之情事，並制有勘驗筆錄在卷（詳見偵查卷第九十二頁）。再原審法院於八
    十九年六月三十日至現場履勘，認九十六之六土地部分確遭人開挖成道路，此有
    勘驗筆錄在卷（見原審卷第一一六頁）。又原審函請台北縣樹林地政事務所測量
    九十六之五、九十六之六地號土地傾倒之位置、面積，此有附表一所示臺北縣樹
    林地政事務所土地複丈成果圖在卷（見原審卷第一一五頁），並囑託台北縣樹林
    地政事務所測量九十六之六地號土地被開挖為道路之位置、位置，此有附表二所
    示臺北縣樹林地政事務所土地複丈成果圖在卷（見原審卷第一六一頁）。另本院
    於九十年八月十六日會同被告、告訴人、台北縣政府農業局人員及台北縣樹林地
    政事務所人員至現場履勘，認九十六之五、九十六之六地號土地被傾倒之位置、
    面積確如附表一所示之複丈成果圖，且九十六之五、九十六之六地號土地對外之
    通道僅能經由大台北公司所開挖之道路，此有勘驗筆錄在卷（詳見本院卷第八十
    三頁、八十四頁）。
  (四)被告於八十八年一月三十一日與九十六之六號土地之地主林火木、林清木、林育
    慶、丁○○、乙○○及林國治等人簽立協調書（手寫）載：雙方同意依鑑界點或
    崙心位置建造混凝土牆，作為地界，依地主要求施工，此有協調書影本一紙在卷
    （見偵查卷第一０七頁）。再被告於八十八年一月三十一日另在地主丁○○、乙○○以打字作成之協調書上簽名，而該協調書內容為：立協調書人臺北縣三峽鎮
    ○○○○段九六之六地號土地所有權人代表丁○○、乙○○（以下簡稱甲方）己○○（以下簡稱乙方），關於甲方土地被乙方侵占開挖之侵權行為。經雙方協調
    由乙方在侵占開挖處，建造鋼筋混凝土牆以為復原乙方侵占開挖之行為，此有協
    調書影本一紙在卷（見偵查卷第二十九頁）。又被告於八十八年二月一日於原審
    法院公證處請求認證其所提出之切結書，而該切結書之內容為：立切結書人己○○，應於八十八年四月十日前施工完成如後附圖之鋼筋混凝土牆，施工位置於臺
    北縣山員潭子段九六之六土地號界址上，此有認證書、切結書及附圖等影本各一
    紙在卷（見偵查卷第三十至三十三頁）。被告於原審供稱：伊願意拿錢出來做擋
    土牆，造價多少就拿多少出來等語（詳見原審卷第八十八頁）。告訴人林國治於
    原審指稱：九十六之六地號土地是被告挖的，被告說山的一邊是大台北的，另一
    邊是九十六之六地號土地，把二個山頭挖通，這樣看起來才知道山的另外一邊很
    寬，買主去看會認為九十六之六地號土地大台北可以傾倒廢棄物，大台北的土地
    才有價值，買主才會買大台北公司，被告挖了之後才跟伊說，被告在協調會有承
    認是他挖的，渠等怕被告隨時可以在九十六之六地號土地上倒東西，所以渠等才
    要求被告作擋土牆等語（詳見原審卷第八十四頁、八十五頁）。告訴人乙○○於
    本院調查時指稱：右揭於八十八年一月三十一日書立之協調書（偵查卷第二十九
    頁），要去法院公證時，因需要所有地主出面才能公證，所以才沒有用該協調書
    來公證，改由被告出具切結書來認證等語（詳見本院卷第六六頁）。
  (五)證人黃建章於原審證稱：因伊妹妹所有坐落臺北縣三峽鎮○○○○段七十八之四
    地號土地與被告管理之七十八之十七土地相連，伊從道路經過，看到有一男子在
    開挖土地，伊即前往查看，該名男子說伊姓陳，被告是他的現場監工，並說九十
    六之五、九十六之六土地是被告指示開挖的，被告有堆積土石在九十六之五及九
    十六之六地號之土地上等語（詳見原審卷第五十九頁、六十頁）。
  (六)證人即臺北縣農業局水土保持課課員吳振宏雖於偵查及原審證稱：八十七年六月
    五日伊未會勘，但伊看過當時之照片，發現九十六之六土地與七十八之十七土地
    間已被開挖道路相通，且道路是新開挖的，伊又於八十八年八月五日前往查看九
    十六之六土地之斜坡，該斜坡已被傾倒廢土等語（詳偵查卷第九十四頁、原審卷
    第一三四頁）。證人即臺北縣樹林地政事務所人員黃信於本院調查中證稱：八
    十七年六月五日伊曾至七十八之十七土地指界，當時道路有挖到九十六之六土地
    上，只是伊不知該道路是否合法，後來伊又於八十九年六月三十日會勘，此時道
    路範圍與伊於八十七年六月五日會勘時之道路範圍相同，但因現已鑑界過，伊始
    知八十七年六月五日會勘時，道路已挖至九十六之六土地上等語（詳見原審卷第
    一三六頁）。
  (七)八十七年四月七月日，大台北公司發現失竊電源線等物品，係由被告以被害人身
    分前往台北縣警察局三峽分局報案，此有該分局受理刑事案件報案三聯單影本在
    卷（見偵查卷第一０六頁）。再大台北公司另涉違反水土保持法案，經台北縣政
    府農業局、三峽鎮公所、樹林地政事務所等單位派員於八十七年六月五日會勘現
    場時，被告曾代表大台北公司在場參與會勘，此有臺北縣山坡地違規使用查報與
    取締案件會勘紀錄影本在卷（見偵查卷第一００頁）；證人即農業局人員張金榮
    於原審證稱：八十七年六月五日伊曾至七十八之十七土地會勘，當時因為是被告
    會勘，所以才寫被告是工地管理等語（詳見原審卷第一三三頁）。又被告於八十
    八年九月二十九日偵查中供稱：伊是從八十七年六月二日才開始為大台北公司工
    地現場之管理等語，並提出內容：本公司工地近日遭偷竊及門鎖破壞，水電材料
    、設備被竊盜等問題，本公司報案在案，現委託己○○先生負責工地現場安全管
    理、維護、清潔、整修之大台北公司公告一紙（詳見偵查卷第一０三頁、一０五
    頁）。
  (八)證人即大台北公司負責人甲○○於原審證稱：七十八之十七土地是作垃圾掩埋場
    使用，本來是吳碧寬在管理，後來吳碧寬跑掉，呂勝男就請被告去管理，是涂耀
    東、洪寶川、呂勝男與伊開會說要出賣七十八之十七土地，呂勝男並委託被告管
    理土地等語（詳見原審卷第一三０頁、第一五二頁反面）。證人即大台北公司股
    東呂勝男於原審證稱：是八十六年七、八月委託被告管理，公司工地之鐵門是被
    告設的，鑰匙是被告保管（詳見原審卷第八十一頁、第一五二頁、第一五三頁）
    。
  (九)被告曾於八十六年十月間介紹案外人戊○○向大台北公司購買右揭七八之十七之
    土地，並於八十六年十月二十二日簽立買賣契約書，嗣於八十七年三、四月間解
    約，此業據證人呂勝男於原審證述在卷，並有買賣契約書影本在卷（詳見原審卷
    第八十二頁、八十三頁、一０二頁、一０三頁）。復經被告於本院就此供認在卷
    （詳見本院卷第一二八頁）。
  (十)綜上：依證人甲○○、呂勝男右揭證述，並參諸八十七年四月七月日，大台北公
    司發現失竊電源線等物品，係由被告以被害人身分前往台北縣警察局三峽分局報
    案，暨大台北公司另涉違反水土保持法案，經台北縣政府農業局、三峽鎮公所、
    樹林地政事務所等單位派員於八十七年六月五日會勘現場時，亦由被告代表大台
    北公司在場參與會勘，可知被告確實自八十六年七、八月間即受大台北公司委託
    代為管理該公司所有右揭土地。再依被告供承曾介紹戊○○向大台北公司購買該
    公司所有右揭土地；並佐以證人呂勝男右揭證詞暨大台北公司與案件外人戊○○
    間之買賣契約書，可見被告確曾介紹案外人戊○○向大台北公司購買該公司所有
    之右揭土地，後因故解約；且參酌被告右揭所辯如果大台北公司所有右揭土地買
    賣契約成立，就在七十八之十七地號土地及九十六之六地號土地間作擋土牆等語
    ，顯見被告仍未放棄繼續介紹他人向大台北公司購買右揭土地之機會。按大台北
    公司所有右揭七十八之十七地號土地與右揭九十六之六地號土地間若開挖道路相
    通，外觀上確實會讓不知情之人誤覺大台北公司所擁有之土地面積較為龐大，此
    確能增加招徠第三人向大台北公司洽購該公司所有右揭土地之機會，準此足徵告
    訴人林國治於原審指稱被告說山的一邊是大台北的，另一邊是九十六之六地號土
    地，把二個山頭挖通，這樣看起來才知道山的另外一邊很寬，買主去看會認為九
    十六之六地號土地大台北可以傾倒廢棄物，大台北的土地才有價值，買主才會買
    大台北公司，被告在協調會有承認是他挖的等語，自堪信為真。又右揭九十六之
    六地號土地若非被告所開挖，被告豈願於八十八年一月三十一日與地主丁○○、
    乙○○簽立協調書承認右揭九十六之六地號土地係其所開挖，並承諾要在開挖處
    ，建造鋼筋混凝土牆以復原被開挖之土地，且於翌日出具切結書請求原審法院公
    證處認證其應於八十八年四月十日前施工完成右揭九十六之六地號土地界址上之
    鋼筋混凝土牆，並於原審供稱其願意拿錢出來做擋土牆，造價多少就拿多少出來
    。被告雖辯稱其在右揭協調書上簽名，但其認為九十六之六土地非其所開挖，故
    公證時改簽切結書，言明只作擋土牆並將上開協調書作廢云云。惟告訴人乙○○
    指稱右揭協調書要去法院公證時，因需要所有地主出面才能公證，所以才沒有用
    該協調書來公證，改由被告出具切結書來認證等語，衡情，就此應以告訴人乙○○所述為可採。蓋右揭協調書確實僅由告訴人乙○○、丁○○二人代表右揭九十
    六之六地號土地之其他共有人與被告協調，是告訴人乙○○、丁○○與被告間若
    要以該協調書請求法院公證處公證，則右揭九十六之六地號土地之其他共有人須
    一同到法院公證處或另行出具委託書委託乙○○、丁○○辦理公證，此自會增加
    辦理之手續及時間，反之若僅由被告出具切結書請求認證，則辦理之手續顯較為
    簡化並節省時間，故告訴人乙○○、丁○○與被告間於八十八年一月三十一日簽
    立右揭協調書後，雙方於翌日到法院公證處辦理公證時，為省略公證之手續及節
    省時間，因而改由被告出具右揭切結書請求認證，此間之轉折自明朗可解；況右
    揭九十六之六地號土地，若非被告所開挖，其何須出具右揭切結書請求認證？另
    觀右揭九十六之五暨相鄰之國有土地及九十六之六地號土地，對外之通路，僅能
    經由大台北公司所開挖之道路出入，且大台北公司在緊鄰大馬路之出口處設有鐵
    門致第三人無法任意進出，衡情，附表二所示之道路自不可能是第三人所能任意
    進入開挖；附表一所示之棄置之土石，自亦不可能是第三人所能進入任意棄置。
    綜上各節所述，足徵附表二所示之道路，應是被告指示不詳姓名之工人所開挖；
    而附表一所示棄置之土石，應是被告所為。是被告右揭所辯，要屬飾卸之詞，不
    足採信。
  (十一)至證人黃建章於原審證稱：因伊妹妹所有坐落臺北縣三峽鎮○○○○段七十八之
    四地號土地與被告管理之七十八之十七土地相連，伊從道路經過，看到有一男子
    在開挖土地，伊即前往查看，該名男子說伊姓陳，被告是他的現場監工，並說九
    十六之六土地是被告指示開挖等語；再告訴代理人林廷隆律師於原審陳明：該陳
    姓男子綽號「阿弟」，住於臺北縣三峽鎮○○街九五巷三號，其岳母居住於臺北
    縣三峽鎮○○街九五巷六號一樓。嗣原審雖函請臺北縣警察局三峽分局就上開事
    項查證，經該分局派員查訪，得知臺北縣三峽鎮○○街九五巷三號一至五樓均無
    綽號「阿弟」之人，亦無姓陳之住戶乙節。惟尚難因查無該陳姓綽號「阿弟」之
    人，即據此推論被告未指示第三人在右揭九十六之六地號土地上開挖。蓋該名在
    右揭九十六之六土地上開挖之人，遭黃建章查問時，可能心知有異，其自身不願
    招惹麻煩，衡情，該名男子未必會說出其真正之姓氏或住處地址。
  (十二)本件事證明確，被告犯行堪以認定，自應依法論科。
二、核被告所為，其在公有及他人山坡地上，開挖道路並擅自占用，係違反山坡地保
    育利用條例第十條之規定，應依同條例第三十四條第一項論處。其先開挖附表二
    所示之道路，再棄置土石在附表一所示之兩筆私人土地及另筆未登錄之國有土地
    上，自不可能是一次之行為所能完成，是被告顯係基於多次之占用行為，而侵害
    不同被害人之權益。又其多次占用不同被害人土地之行為，時間緊接，所犯構成
    要件相同之罪名，顯係基於概括犯意而為，應依連續犯規定論以一罪，並從情節
    較重之在他人山坡地內占用之罪論處。公訴人雖未就被告占用未登錄之公有土地
    之犯行起訴，惟此部分之犯行與起訴之部分，如上所述，具有連續犯之裁判上一
    罪關係，此部分自為起訴效力所及，本院對此部分自得一併審判，附此敘明。被
    告利用不知情之第三人開挖右揭九十六之六地號土地之行為，係屬間接正犯。原
    審失察，認被告無罪，自有未當。檢察官提起上訴，請求撤銷改判，為有理由。
    原審判決既有上揭可議之處，自無可維持，應由本院撤銷改判。被告前曾因詐欺
    案件，經本院判處有期徒刑五月確定，並於八十五年八月十四日執行完畢，此有
    本院之被告全國前案紀錄表可憑（見本院卷第十六頁），其於五年內再犯法定刑
    為有期徒刑之本罪，應依累犯規定遞加重其刑。爰審酌被告之犯罪動機、方法、
    手段及擅自開挖山坡地，對於經常暴雨成災之臺灣地區，更有坍方成災之隱憂，
    況任意棄置土石，亦易破壞自然環境，以及被告犯罪後之態度等一切情狀，量處
    有期徒刑十月。
據上論斷，應依刑事訴訟法第三百六十九條第一項前段、第三百六十四條、第二百九
十九條第一項前段，山坡地保育利用條例第三十四條第一項，刑法第十一條前段、第
五十六條、第四十七條，判決如主文。
本案經檢察官吳慎志到庭執行職務。
中    華    民    國    九十    年      十一        月      三十        日
                              臺灣高等法院刑事第二十四庭
                                  審判長法  官  陳  貽  男
                                        法  官李  世  貴
                                        法  官  陳  憲  裕
右正本證明與原本無異。
如不服本判決應於收受送達後十日內向本院提出上訴書狀，其未敘述上訴之理由者並
得於提起上訴後十日內向本院補提理由書（均須按他造當事人之人數附繕本）。
                                        書記官  劉  育  妃
中    華    民    國      九十    年      十二      月      三          日
附錄本案論罪科刑法條全文
山坡地保育利用條例第三十四條第一項：
違反第十條規定者，處六月以上五年以下有期徒刑，得併科新臺幣六十萬元以下罰金
。


司法院資訊處製作；財團法人民間司法改革基金會備份。
